【裁判字號】    98,台上,4066
【裁判日期】    980717
【裁判案由】    業務過失致人於死
【裁判全文】
最高法院刑事判決            九十八年度台上字第四０六六號
上  訴  人  甲○○
選任辯護人  林辰彥律師
            黃淑怡律師
            林傳哲律師
上列上訴人因業務過失致人於死案件，不服台灣高等法院中華民
國九十八年三月十九日第二審更審判決（九十七年度上更(一)字第
四二六號，起訴案號：台灣板橋地方法院檢察署九十一年度偵字
第一八九五六號），提起上訴，本院判決如下：
    主  文
原判決撤銷，發回台灣高等法院。
    理  由
本件原判決認定：上訴人甲○○擔任我國基隆籍「滿載八號」漁
船（噸位一百八十八噸）船長，為從事業務之人。於民國九十年
一月三十一日十三時三十分許，由基隆港安檢站報關出港作業，
依規定應有船員最低員額四名，詎上訴人出港後，將二名船員遣
回，船上僅搭載輪機長林茂雄，仍前往台灣西北海域接駁大陸漁
工，致未達船員最低員額之規定。同日二十二時三十分許，「滿
載八號」由東南往西北方向，航經台北縣石門鄉富基港西北方外
海約四十至五十浬處時，本應注意當時海面之能見度不佳，應經
常以安全速度航行，且自其船上雷達已預見有貨輪自右後方前來
，應隨時密切觀察其航向，採取必要之防撞措施，詎因隨船船員
人數不足，且前方有大陸漁船，竟疏未注意及之，仍以接近最大
速率八節之航行速度繼續行進，嗣於同日二十三時十五分許，其
駕駛「滿載八號」漁船航經北緯二十五度五十四分六十秒、東經
一二一度六分四十五秒（約在台北縣石門鄉富基港西北方外海五
十浬，距淡水河口外海約四十一浬）台灣海峽西北方海域時，適
有一艘越南籍「VINH THUAN永順輪」散裝貨輪（下稱永順輪，總
噸位四千一百四十三噸，淨噸位二千五百零四噸，載重後六千五
百噸）正由東北往西北方向從其右側海面航行而來之際，亦疏未
發現「滿載八號」在其左前方，致未採取避讓措施，追越而至，
乃發生碰撞，造成「滿載八號」漁船受創後載浮載沈，船上輪機
長林茂雄當場落海失蹤，上訴人則為在附近海域作業之我國籍「
金滿益十六號」漁船船長方文福救起，經海岸海巡署巡防總局派
員持續搜救林茂雄，迄無結果，嗣由台灣基隆地方法院以九十一
年度亡字第二六號宣告林茂雄於九十一年一月三十一日十二時死
亡等情。因而撤銷第一審之科刑判決，改判仍論上訴人以從事業
務之人，因業務上之過失致人於死罪，處有期徒刑參月，減為有
期刑壹月又拾伍日，並諭知易科罰金之折算標準，及宣告緩刑貳
年，固非無見。
惟查：（一）認定之事實與所憑之證據不相適合者，即屬理由矛
盾，其判決當然為違背法令。原判決認定：上訴人駕駛「滿載八
號」漁船航經上開海域時，本應注意當時海面之能見度不佳，應
經常以安全速度航行，竟疏未注意及之，仍以接近最大速率八節
之航行速度繼續行進，致遭追越而至疏未採取避讓措施之永順輪
碰撞，造成林茂雄落海失蹤，經法院宣告死亡等情。並於理由中
說明：本件海事發生之際，潮汐流向「西北」，流速「壹至貳節
」，有船舶海事報告書載明足稽，審酌：(1)上訴人所駕「滿載八
號」於其時以「Ｃ三一０度至Ｃ三二０度」朝西北方向前行，其
航向與潮汐流向同，則「滿載八號」於海事時速率「約捌節」，
自係順流航行時因潮汐流速增速之結果。(2)「滿載八號」最大速
率為「玖點貳節」、巡航速率為「捌點伍節」（見船舶海事報告
書），海事時速率「約捌節」，固未及最大速率，復未逾巡航速
率。(3)又一般漁船最大航速如為玖海浬，開到捌海浬「應該可以
」認係正常航速，亦據鑑定證人方慶福於第一審結證在卷。惟依
卷附國際海上避碰規則第六條規定：各船應經常以安全速度航行
，俾能採取適當而有效之措施，以避免碰撞，並在適合當前環境
與情況之距離內，能使船舶停止前進。本件，案發之際上訴人所
駕「滿載八號」之巡航速率為「捌點伍節」，已如上述，可謂接
近全速……綜上，永順輪為追越船，未採取避撞措施，應負大部
分過失責任，惟上訴人身為「滿載八號」船長，既未配置足夠之
船員，又於行駛之際，未以安全速度航行，致無法發現永順輪駛
近，及早採取避碰措施，致發生本件船難，自與有過失云云（原
判決第九頁）。原判決既依憑船舶海事報告書之記載與鑑定證人
方慶福之證言，認定「滿載八號」最大速率為「玖點貳節」、巡
航速率為「捌點伍節」，海事時速率「約捌節」，未及最大速率
，復未逾巡航速率，且一般漁船最大航速如為玖海浬，開到捌海
浬「應該可以」認係正常航速云云。前揭論斷如果無訛，則上訴
人駕駛「滿載八號」漁船航經上開海域時，並無「未以安全速度
航行」之情形。乃原判決又謂：上訴人未以安全速度航行，致無
法發現永順輪駛近，及早採取避碰措施，為與有過失等語。不僅
認定之事實與所憑之證據不相適合，理由之論述亦前後矛盾，且
對本件過失責任之判定，有所影響，自屬無從維持。（二）船舶
之「最大速率」，係指船舶所能跑到之最大航速，但主機無法長
時間負荷，通常在作戰或緊急狀況下使用。所謂「巡航速率」，
係指平日巡航建議使用之速率。至於「全速」，則指主機可長時
間運轉之最大航速。是「滿載八號」漁船之「巡航速率」，與該
漁船海事發生時之速率或航行速度有別。原判決既認定「滿載八
號」漁船駛經上開海域時，係以八節之航行速度行進，復於理由
中敘稱：案發之際上訴人所駕「滿載八號」之巡航速率為「捌點
伍節」，可謂接近全速云云，於法亦有未洽。（三）上訴人於原
審辯稱：依行政院農業委員會漁業署七十三年一月三十一日之船
員服務規則第十二條、第十四條規定，船員依法請假得離船，船
長亦得依船舶需要決定准假人數，其駕駛「滿載八號」出港後，
二名船員均係依規定請假離船，並報准核備；而漁船出港時，要
求須四人一同，乃因漁港內船舶很多，漁船不如商船有領港人員
及大拖船輔助安全出港，故須有四名船員各可掌舵、輪機、繫解
船艏、船艉繩，以確保港內船舶安全；至漁船出港後，因海闊天
空，復有雷達、GPS及自動導航之輔助，故允許船員請假離船，
上訴人依規定准許二名船員請假進港，對行船安全並無影響等語
（見原審更一卷第二二、二三頁）。原判決對上訴人前揭辯解，
未予審酌論列，遽為其不利之認定，亦嫌理由欠備，難昭折服。
上訴意旨執以指摘，尚非全無理由，應認原判決仍有撤銷發回之
原因。
據上論結，應依刑事訴訟法第三百九十七條、第四百零一條，判
決如主文。
中    華    民    國  九十八  年    七    月   十七   日
                      最高法院刑事第三庭
                          審判長法官  林  增  福
                                法官  張  清  埤
                                法官  陳  世  雄
                                法官  蔡  國  在
                                法官  邱  同  印
      本件正本證明與原本無異
                                      書  記  官
中    華    民    國  九十八  年    七    月  二十一  日
                                                      v


司法院資訊處製作；財團法人民間司法改革基金會備份。
